【裁判字號】    90,台上,474
【裁判日期】    900208
【裁判案由】    違反槍砲彈藥刀械管制條例
【裁判全文】
最高法院刑事判決                                  九十年度台上字第四七四號
    上  訴  人  甲○○
                丙○○
                乙○○
右上訴人等因違反槍砲彈藥刀械管制條例案件，不服台灣高等法院高雄分院中華民國
八十九年十月十九日第二審判決（八十九年度上訴字第四號，起訴案號：台灣屏東地
方法院檢察署八十八年度偵字第三六四一、三六四二號），提起上訴，本院判決如左
：
    主  文
原判決撤銷，發回台灣高等法院高雄分院。
    理  由
本件原判決認定上訴人甲○○未經許可，於民國八十八年三月中旬某日，在屏東縣屏
東市○○○街二七六號住處，以機車避震器，製造土造鋼管手槍一把。因其槍管部分
另裝有金屬棒及金屬柱，造成彈藥擊發阻礙，未具殺傷力而未遂。上訴人丙○○未經
許可，持有具殺傷力之改造手槍一把。並於八十八年五月十日，將該槍枝交由涂中文
代為保管。嗣於同月二十日，上訴人乙○○受丙○○之託，向涂中文取回該槍枝。乙
○○即未經許可，而持有該槍枝，並置放於屏東縣屏東市○○路五五之三號其住處草
叢中。未及交還丙○○，即於同月二十四日凌晨一時三十分許，經警查獲等情。因而
撤銷第一審關於甲○○部分之判決，改判論處甲○○未經許可，製造可發射子彈具有
殺傷力之鋼管手槍，未遂罪刑；及維持第一審論處丙○○、乙○○未經許可，持有可
發射子彈具有殺傷力之改造手槍（乙○○為累犯）罪刑之判決，駁回丙○○、乙○○
在第二審之上訴，固非無見。
惟查：(一)第二審法院得不待被告之陳述逕行判決者，以被告經合法傳喚，無正當之理
由而不到庭者為限；而送達於監獄或看守所之人，應囑託該監所長官為之，刑事訴訟
法第三百七十一條、第五十六條第二項分別規定甚明。如被告確因另案於監所，第二
審法院僅向其原住居所送達審判期日傳票，臨期不予簽提，致被告事實上不能到庭應
訊，即不得謂其不到庭為無正當之理由。本件觀之卷附之法務部在監在押資料表，乙
○○似因違反毒品危害防制條例案件，自八十九年六月二十九日起，即入台灣屏東戒
治所施以強制戒治（見原審卷第三三二頁）。乃原審未查明乙○○究於何時停止戒治
，是否仍在戒治或在監執行中，即遽以「八十九年十月五日審判期日之傳票，業經於
同年九月二十二日，向屏東縣屏東巿維新里成功路五五之三號乙○○之住居所送達，
無正當理由不到庭」為由，而不待其到庭陳述逕行判決，自嫌速斷。(二)有罪判決書之
事實一欄為適用法令之依據，凡與適用法令有關之事實必須詳為記載，始足為適用法
令之基礎。又未經許可持有槍枝，其持有之繼續，為行為之繼續，亦即一經持有槍枝
，犯罪已成立。本件由丙○○之前科資料表以觀，其曾於八十一年間犯違反修正前槍
彈藥刀械管制條例罪，經台灣屏東地方法院判處有期徒刑四月，如易科罰金，以三
十元折算一日，於八十二年七月二十六日易科罰金執行完畢（見原審卷第二九、三○
頁、偵字第三六四一號卷第十七頁）。則其係自何時開始未經許可，持有本件可發射
子彈具有殺傷力之改造手槍，與判斷是否構成累犯攸關。乃原判決事實欄就丙○○係
自何時未經許可，持有該槍枝，未加以敘明，則其事實尚欠明確，自難為適用法則之
判斷。(三)所謂未經許可，持有槍枝，並非必須親自持有，如以共同犯罪之意思，事先
有犯意之合致，而由其中一部分人實施犯罪行為，即有共同犯罪之存在。依原判決之
記載，丙○○將其未經許可，持有之具殺傷力改造手槍一把，交由涂中文代為保管。
嗣乙○○受丙○○之託，向涂中文取回該槍枝，而未經許可持有之，因認丙○○、乙
○○二人均成立未經許可，持有該槍枝罪責。則乙○○與丙○○就未經許可，持有前
開槍枝之行為，彼此間有無犯意之聯絡及行為之分擔﹖如何不能成立共同正犯﹖原審
未詳實審究論述，難謂無理由不備之違誤。(四)犯槍砲彈藥刀械管制條例第十一條第五
項、第一項之未經許可，製造可發射子彈具有殺傷力之槍枝未遂罪，須依個案情節符
合比例原則者，始能適用同條例第十九條第一項宣告保安處分，業經司法院大法官會
議釋字第四七一號解釋在案。原判決理由內雖謂：「甲○○製造槍械，為造成槍枝氾
濫之始作俑者，敗壞社會治安，莫此為甚，雖未達既遂，惟其既有製造之動機及行為
，顯具社會危險性，有預防矯治之必要，爰依槍砲彈藥刀械管制條例第十九條第一項
規定，諭知應於刑之執行完畢或赦免後，令入勞動場所強制工作三年」（見原判決理
由甲之三）。但未闡述對於甲○○未來行為之期待性審酌之情形如何，已嫌疏漏。又
依原判決之記載，甲○○係以機車避震器製造具殺傷力之槍枝未遂。而由卷附之該槍
枝外表及拆解照片以觀，其構造似屬粗糙（見原審卷第三二○至三二二頁）；且既因
製造未遂，而未具殺傷力，如何謂其為造成槍枝氾濫之始作俑者﹖原審未詳予說明，
即遽為前揭認定，要屬理由不備。以上或為上訴意旨所指摘，或為本院得依職權調查
之事項。上訴人等上訴意旨指摘原判決不當，非無理由，應認有發回更審之原因。
據上論結，應依刑事訴訟法第三百九十七條、第四百零一條，判決如主文。
中      華      民      國     九十     年      二      月      八      日
                              最高法院刑事第七庭
                                  審判長法官  吳  雄  銘
                                        法官  池  啟  明
                                        法官  石  木  欽
                                        法官  郭  毓  洲
                                        法官  吳  三  龍
      右正本證明與原本無異
                                              書  記  官
中      華      民      國     九十     年      二      月      十三    日


司法院資訊處製作；財團法人民間司法改革基金會備份。
